ACORDAO-COMPLETO-2566847

ACÓRDÃO 2843/2023 ATA 10/2023 - SEGUNDA CÂMARA

VISTOS, relatados e discutidos estes autos que tratam de Tomada de Contas Especial instaurada pelo Fundo Nacional de Saúde/Ministério da Saúde (FNS/MS) , em desfavor do estabelecimento comercial Farmácia Lira Barros Ltda., solidariamente com o Sr. Nilton Cesar Lira Barros, a Sra. Rita Batista Vieira Teixeira e a Sra. Vilania Vital Barros, em razão da aplicação irregular de recursos do Sistema Único de Saúde (SUS) no âmbito do Programa Farmácia Popular do Brasil - Aqui Tem Farmácia Popular (PFPB) , no período de 22/4/2010 a 1/4/2016;
ACORDAM os Ministros do Tribunal de Contas da União, reunidos em sessão da 2ª Câmara, ante as razões expostas pelo relator, em:
9.1. excluir a Sra. Rita Batista Vieira Teixeira e a Sra. Vilania Vital Barros do rol de responsáveis deste processo, haja vista não deterem poderes de administração no estabelecimento comercial Farmácia Lira Barros Ltda. à época das ocorrências; 
9.2. considerar revel, para todos os efeitos, o Sr. Nilton Cesar Lira Barros, dando-se prosseguimento ao processo, nos termos do art. 12, § 3º, da Lei 8.443/1992 c/c o art. 202, § 8º, do Regimento Interno do TCU (RITCU) ; 
9.3. rejeitar parcialmente as alegações de defesa apresentadas pela Farmácia Lira Barros Ltda.;
9.4. julgar irregulares, com fundamento nos arts. 1º, inciso I, 16, inciso III, alíneas "b" e "c", da Lei 8.443/1992 c/c os arts. 19 e 23, inciso III, da mesma Lei, e com arts. 1º, inciso I, 209, inciso II e III, 210 e 214, inciso III, do RITCU, as contas da Farmácia Lira Barros Ltda. e do Sr. Nilton Cesar Lira Barros para condená-los, solidariamente, ao pagamento das quantias a seguir especificadas, com a fixação do prazo de 15 (quinze) dias, a contar das notificações, para comprovarem, perante o Tribunal (art. 214, inciso III, alínea "a", do RITCU) , o recolhimento das dívidas aos cofres do Fundo Nacional de Saúde, atualizadas monetariamente e acrescidas dos juros de mora, calculados a partir das datas discriminadas, até a data dos recolhimentos, na forma prevista na legislação em vigor, abatendo-se, na oportunidade, os valores já ressarcidos:
	Data da ocorrência
	Valor original
 (R$) 

	27/4/2012
	           36,40 

	13/6/2012
	           36,40 

	23/8/2012
	           36,40 

	24/8/2012
	           25,56 

	10/9/2012
	           34,80 

	11/10/2012
	           34,80 

	9/11/2012
	           34,80 

	18/12/2012
	           34,80 

	30/12/2012
	           54,00 

	19/2/2013
	           39,02 

	7/3/2013
	           50,10 

	19/4/2013
	     3.124,50 

	19/4/2013
	           28,80 

	29/4/2013
	         720,90 

	29/4/2013
	           25,56 

	31/5/2013
	     1.778,49 

	31/5/2013
	     6.390,90 

	31/5/2013
	             9,60 

	4/6/2013
	             9,60 

	4/6/2013
	     6.496,20 

	5/6/2013
	     2.509,38 

	28/6/2013
	     3.840,00 

	28/6/2013
	     2.810,70 

	28/6/2013
	           34,50 

	28/6/2013
	           10,18 

	28/06/2013
	           30,00 

	31/7/2013
	     4.138,29 

	31/7/2013
	             9,60 

	31/7/2013
	     5.866,95 

	31/7/2013
	             9,60 

	2/9/2013
	           41,70 

	2/9/2013
	     6.179,24 

	2/9/2013
	     3.483,00 

	2/9/2013
	           13,77 

	1º/10/2013
	     3.913,92 

	2/10/2013
	     5.797,50 

	2/10/2013
	           12,00 

	12/11/2013
	     4.157,73 

	12/11/2013
	     2.095,20 

	12/11/2013
	         123,00 

	6/12/2013
	     1.964,40 

	6/12/2013
	     3.016,44 

	6/12/2013
	         101,94 

	30/12/2013
	     7.812,30 

	30/12/2013
	     1.915,99 

	30/12/2013
	           13,77 

	30/12/2013
	           50,62 

	7/2/2014
	     6.371,10 

	7/2/2014
	     3.540,63 

	7/2/2014
	           25,80 

	31/3/2014
	     6.102,00 

	31/3/2014
	     3.633,80 

	31/3/2014
	           29,70 

	9/4/2014
	     1.639,69 

	9/4/2014
	           18,52 

	16/4/2014
	     4.767,90 

	16/4/2014
	             9,60 

	13/5/2014
	     3.720,12 

	30/5/2014
	     6.697,20 

	2/6/2014
	           32,70 

	2/6/2014
	     5.600,04 

	2/6/2014
	             7,80 

	6/6/2014
	     4.269,48 

	4/7/2014
	           11,70 

	4/7/2014
	     6.148,80 

	4/7/2014
	     2.852,08 

	4/7/2014
	             9,60 

	31/7/2014
	     7.866,00 

	1º/8/2014
	     4.174,53 

	9/9/2014
	     1.466,39 

	9/9/2014
	     4.769,70 

	9/9/2014
	             2,40 

	9/9/2014
	           10,18 

	2/10/2014
	     6.320,10 

	2/10/2014
	           34,50 

	2/10/2014
	           75,00 

	3/10/2014
	           15,34 

	3/10/2014
	     3.446,11 

	3/11/2014
	     1.469,65 

	3/11/2014
	     6.089,40 

	3/11/2014
	           54,00 

	3/11/2014
	           98,40 

	3/11/2014
	           92,00 

	28/11/2014
	           16,61 

	28/11/2014
	           42,00 

	28/11/2014
	     3.790,36 

	28/11/2014
	     4.931,40 

	28/11/2014
	           51,12 

	14/1/2015
	     4.068,64 

	14/1/2015
	     5.802,60 

	14/1/2015
	           34,80 

	14/1/2015
	           25,56 

	9/2/2015
	     6.226,95 

	9/2/2015
	           21,60 

	9/2/2015
	           14,40 

	10/2/2015
	     1.756,06 

	10/2/2015
	             7,02 

	3/3/2015
	     2.428,02 

	3/3/2015
	     6.374,40 

	3/3/2015
	           24,90 

	2/4/2015
	     2.843,94 

	2/4/2015
	     7.134,90 

	5/5/2015
	         518,56 

	5/5/2015
	     4.387,50 

	5/5/2015
	           29,10 

	5/5/2015
	           18,52 

	5/5/2015
	           26,40 

	12/6/2015
	     1.907,56 

	12/6/2015
	           33,60 

	12/6/2015
	     1.826,10 

	7/7/2015
	     2.815,04 

	7/7/2015
	     7.327,20 

	7/7/2015
	             3,90 

	5/8/2015
	     6.722,10 

	5/8/2015
	             3,90 

	5/8/2015
	     4.056,36 

	31/8/2015
	     2.165,28 

	31/8/2015
	     6.384,87 

	31/8/2015
	             2,40 

	14/10/2015
	     6.634,20 

	15/10/2015
	     3.518,80 

	30/10/2015
	     5.546,70 

	30/10/2015
	           27,30 

	30/10/2015
	     3.352,12 

	30/10/2015
	           13,77 

	18/12/2015
	     6.996,60 

	18/12/2015
	     4.389,24 

	18/12/2015
	           27,30 

	18/12/2015
	           13,77 

	21/1/2016
	     8.328,90 

	21/1/2016
	     4.074,40 

	21/1/2016
	             5,70 

	21/1/2016
	           27,30 

	21/1/2016
	           13,77 

	21/1/2016
	           86,40 

	21/1/2016
	           27,54 

	17/2/2016
	   11.847,90 

	17/2/2016
	     4.278,12 

	17/2/2016
	           13,77 

	17/2/2016
	             8,10 

	9/3/2016
	     6.436,20 

	9/3/2016
	           10,18 

	9/3/2016
	           30,60 

	9/3/2016
	           13,77 

	9/3/2016
	           27,30 

	9/3/2016
	     3.704,00 

	1º/4/2016
	           23,10 

	1º/4/2016
	           34,20 

	1º/4/2016
	             7,02 

	1º/4/2016
	     3.253,70 

	1º/4/2016
	     5.726,10 

	1º/4/2016
	           10,18 

9.5. aplicar ao estabelecimento comercial Farmácia Lira Barros Ltda. e ao Sr. Nilton Cesar Lira Barros, individualmente, a multa prevista no art. 57 da Lei 8.443/1992 c/c o art. 267 do Regimento Interno do TCU (RI/TCU) , no valor de R$ 50.000,00 (cinquenta mil reais) , com a fixação do prazo de 15 (quinze) dias, a contar das notificações, para comprovar, perante o Tribunal (art. 214, inciso III, alínea "a", do RITCU) , o recolhimento das dívidas aos cofres do Tesouro Nacional, atualizadas monetariamente desde a data deste Acórdão até a dos efetivos recolhimentos, se forem pagas após o vencimento, na forma da legislação em vigor;
9.6. autorizar, desde logo, nos termos do art. 28, inciso II, da Lei 8.443/1992, a cobrança judicial das dívidas, caso não atendidas as notificações;
9.7. autorizar, desde logo, e com fundamento no art. 26, da Lei 8.443/1992 c/c o art. 217, do Regimento Interno do TCU, caso seja do interesse dos responsáveis, o parcelamento das dívidas em até 36 parcelas, devendo incidir, sobre cada uma, os encargos legais devidos, sem prejuízo de alertá-los de que, caso optem por essa forma de pagamento, a falta de comprovação do recolhimento de qualquer parcela implicará o vencimento antecipado do saldo devedor, nos termos do art. 26, parágrafo único, e 59, da Lei 8.443/1992 c/c o art. 217, § 2º, do RI/TCU; e
9.8. enviar cópia deste Acórdão à Procuradoria da República no Estado do Ceará, nos termos do § 3º do art. 16 da Lei 8.443/1992, c/c o § 7º do art. 209 do Regimento Interno do TCU, para adoção das medidas cabíveis, e ao Fundo Nacional de Saúde e aos responsáveis, para ciência, comunicando-lhes que esta deliberação, acompanhada do Relatório e do Voto que a fundamenta, está disponível para a consulta no endereço www.tcu.gov.br/acordaos.

Tomada de Contas Especial instaurada pelo Fundo Nacional de Saúde/Ministério da Saúde (FNS/MS), em desfavor do estabelecimento comercial Farmácia Lira Barros Ltda., solidariamente com o Sr. Nilton Cesar Lira Barros, a Sra. Rita Batista Vieira Teixeira e a Sra. Vilania Vital Barros, em razão da aplicação irregular de recursos do Sistema Único de Saúde (SUS) no âmbito do Programa Farmácia Popular do Brasil - Aqui Tem Farmácia Popular (PFPB), no período de 22/4/2010 a 1/4/2016.

Segunda Câmara

Fundo Nacional de Saúde (FNS).

3. Responsáveis: Farmácia Lira Barros Ltda. (07.136.419/0001-14); Nilton Cesar Lira Barros (XXX.828.803-XX); Rita Batista Vieira Teixeira (XXX.857.133-XX); Vilania Vital Barros (XXX.511.023-XX).

13.1. Ministros presentes: Vital do Rêgo (Presidente), Augusto Nardes (Relator), Aroldo Cedraz e Antonio Anastasia.
13.2. Ministro-Substituto presente: Marcos Bemquerer Costa.

AUGUSTO NARDES

Adoto como parte do relatório a instrução lavrada por auditor da então Secretaria de Controle Externo de Tomada de Contas Especial, atual Unidade de Auditoria Especializada em Tomada de Contas Especial (AudTCE) , transcrita a seguir (peça 88) , a qual contou com a anuência do corpo diretivo daquela unidade (peças 89 e 90) .
	"Cuidam os autos de Tomada de Contas Especial instaurada pelo Fundo Nacional de Saúde/Ministério da Saúde (FNS/MS) , em desfavor do estabelecimento comercial Farmácia Lira Barros Ltda., solidariamente com o Sr. Nilton Cesar Lira Barros, a Sra. Rita Batista Vieira Teixeira e a Sra. Vilania Vital Barros, em razão da aplicação irregular de recursos do Sistema Único de Saúde (SUS) no âmbito do Programa Farmácia Popular do Brasil - Aqui Tem Farmácia Popular (PFPB) , no período de 22/4/2010 a 1/4/2016, o que teria ocasionado um prejuízo de R$ 333.323,49, em valores históricos, aos cofres do FNS.
	HISTÓRICO
	Programa Farmácia Popular do Brasil
	2.	O Farmácia Popular do Brasil é um programa do Governo Federal que procura ampliar o acesso da população a medicamentos necessários para o tratamento de doenças com grande ocorrência no país.
	3.	As farmácias e drogarias que aderem ao programa fornecem aos cidadãos, de forma gratuita, medicamentos para o tratamento de hipertensão, diabetes e asma. Além destes, são disponibilizados, com até 90% de desconto, medicamentos para rinite, dislipidemia, doença de Parkinson, osteoporose, glaucoma, anticoncepcionais e fraldas geriátricas. 
	4.	Para ter acesso ao medicamento, o cidadão precisa comparecer ao estabelecimento credenciado portando CPF próprio, receita médica válida e documento com foto, bem como assinar o cupom vinculado e o cupom fiscal no ato da aquisição.
	5.	Para cada dispensação realizada, o Ministério da Saúde reembolsa o comerciante conforme a tabela de referência de preços de medicamentos, disponibilizada em: http://portalms.saude.gov.br/acoes-e-programas/Farmácia-popular/legislacao.
	6.	O cadastro dos estabelecimentos da rede privada de comércio farmacêutico se dá mediante a entrega da documentação solicitada e o preenchimento do formulário de inscrição e do Requerimento e Termo de Adesão (RTA) .
	7.	A participação no Programa Farmácia Popular do Brasil - PFPB é voluntária e as farmácias e drogarias que pretendem participar devem assinar termo no qual declaram estar cientes do conteúdo e das exigências da Portaria que rege o Programa, as quais aceitam e se comprometem a cumprir.
	Auditoria do Denasus e Instauração da TCE
	8.	A presente TCE originou-se de constatações do Departamento Nacional de Auditoria do SUS (Denasus) em auditoria realizada entre 13/7/2017 e 12/1/2018, com a finalidade de avaliar a execução do Programa Farmácia Popular do Brasil junto ao estabelecimento comercial Farmácia Lira Barros Ltda., abrangendo o período de abril de 2010 a abril de 2016, com foco no cumprimento das normas estabelecidas pela Portaria GM/MS nº 3.089/2009, vigente de 16/12/2009 a 2/2/2011, Portaria GM/MS nº 184/2011, vigente de 3/2/2011 a 14/5/2012, Portaria GM/MS nº 971/2012, vigente de 15/5/2012 a 27/1/2016, e Portaria GM/MS nº 111/2016, vigente a partir de 28/1/2016, que dispõem sobre o Programa Farmácia Popular do Brasil.
	9.	De acordo com o Relatório de Auditoria nº 17520 do Denasus e seus anexos (peça 2) , foram constatadas irregularidades que representavam R$ 333.323,49, em valores históricos. 
	10. Foram constatadas, no referido Relatório, as seguintes irregularidades:
	10.1. Irregularidade nas dispensações e/ou na documentação comprobatória de dispensações de medicamentos do Programa Farmácia Popular do Brasil, caracterizada por:
a)	registro de dispensação de medicamentos sem notas fiscais que comprovem a aquisição, contrariando o disposto nos arts. 27, 43, e 44 da Portaria GM/MS nº 184/2011, vigente de 3/2/2011 a 14/5/2012; nos arts. 23, 39 e 40 da Portaria GM/MS nº 971/2012, vigente de 15/5/2012 a 27/1/2016; nos arts. 21, 36 e 37 da Portaria GM/MS nº 111/2016, vigente a partir de 28/1/2016. Evidência: constatações 495075, 495076, 495077 e 503646 (peça 2, p. 6-11) ;
b)	registro de dispensação de medicamentos em nome de pessoas falecidas, contrariando o disposto nos arts. 15, 17 e 32 da Portaria GM/MS nº 3.089/2009, vigente de 16/12/2009 a 2/2/2011; nos arts. 25 e 27 da Portaria GM/MS nº 184/2011, vigente de 3/2/2011 a 14/5/2012; nos arts. 21 e 23 da Portaria GM/MS nº 971/2012, vigente de 15/5/2012 a 27/1/2016; e nos arts. 20 e 21 da Portaria GM/MS nº 111/2016, vigente a partir de 28/1/2016. Evidência: constatação 495079 (peça 2, p. 1112) ;
c)	não apresentação de cópia do cupom fiscal, cupom vinculado e/ou receitas médicas solicitados, contrariando o disposto nos arts. 25, 26, 27, 43 e 44 da Portaria GM/MS nº 184/2011, vigente de 3/2/2011 a 14/5/2012; nos arts. 21, 22, 23, 39 e 40 da Portaria GM/MS nº 971/2012, vigente de 15/5/2012 a 27/1/2016; e nos arts. 20, 21, 22, 36 e 37 da Portaria GM/MS nº 111/2016, vigente a partir de 28/1/2016. Evidência: constatação 495081 (peça 2, p. 14-15) ;
d)	registro de dispensação de medicamentos em nome de funcionários/responsáveis do estabelecimento sem apresentação de documentação comprobatória, contrariando o disposto nos arts. 25, 26, 27, 43 e 44 da Portaria GM/MS nº 184/2011, vigente de 3/2/2011 a 14/5/2012; nos arts. 21, 22, 23, 39 e 40 da Portaria GM/MS nº 971/2012, vigente de 15/5/2012 a 27/1/2016; e nos arts. 20, 21, 22, 36 e 37 da Portaria GM/MS nº 111/2016, vigente a partir de 28/1/2016. Evidência: constatação 495080 (peça 2, p. 12-13) ;
e)	apresentação de cupom fiscal, cupom vinculado e/ou receitas médicas com irregularidades, contrariando o disposto no art. 44 da Portaria GM/MS nº 184/2011, vigente de 3/2/2011 a 14/5/2012; art. 40 da Portaria GM/MS nº 971/2012, vigente de 15/5/2012 a 27/1/2016; e art. 37 da Portaria GM/MS nº 111/2016, vigente a partir de 28/1/2016. Evidência: constatação 495082 (peça 2, p. 15-16) .
	11. O detalhamento do débito apurado pelo Denasus consta da peça 2, p. 18-63. 
	12. Diante das constatações o Denasus deu oportunidade de defesa aos responsáveis, em obediência aos princípios constitucionais que asseguram o direito ao contraditório e à ampla defesa, como demonstram as notificações expedidas em 18/10/2017, 15/12/2017 e 19/2/2018 (peças 7-14) . Conforme cita o Relatório de Auditoria nº 17520, os responsáveis não apresentaram justificativas.  
	13. Superada a fase de defesa administrativa, foram emitidas notificações de cobrança pela Secretaria Executiva do FNS aos responsáveis, em ofícios emitidos em 1/3/2019 (peças 19-22) .
	14. Assim, o motivo que levou à instauração da presente Tomada de Contas Especial está materializado por prejuízo causado pelo estabelecimento comercial Farmácia Lira Barros Ltda. ao Programa Farmácia Popular do Brasil, no valor histórico de R$ 333.323,49, no período de 22/4/2010 a 1/4/2016, tendo em vista irregularidades que contrariaram as normas vigentes à época, especialmente a Portaria GM/MS nº 3.089/2009, vigente de 16/12/2009 a 2/2/2011, Portaria GM/MS nº 184/2011, vigente de 3/2/2011 a 14/5/2012, Portaria GM/MS nº 971/2012, vigente de 15/5/2012 a 27/1/2016, e Portaria GM/MS nº 111/2016, vigente a partir de 28/1/2016, frente às constatações apontadas no Relatório de Auditoria nº 17520 do Denasus (peça 2) e consolidadas na Matriz de Responsabilização acostada pelo órgão instaurador (peça 56) .
	15. Com base no Relatório de Auditoria do Denasus e com fundamento na IN/TCU 71/2012, alterada pela IN/TCU 76/2016 e DN/TCU 155/2016, o Fundo Nacional de Saúde autorizou a instauração de Tomada de Contas Especial (peça 52) .
	16. O Relatório Completo do Tomador de Contas Especial nº 267/2019 (peça 57) registra a apuração de fatos, a quantificação do dano, bem como a identificação dos responsáveis, nos termos do art. 2º da IN TCU 71/2012.
	17. Registra, ainda, que foi dada oportunidade de defesa aos responsáveis, conforme as notificações relacionadas no item '5' do relatório do tomador, expedidas visando a regularização das contas e o ressarcimento do dano (peça 57, p. 15-18) . Conforme item '6', os responsáveis apresentaram justificativas após a emissão do relatório de auditoria, as quais foram analisadas e não foram acatadas (peça 57, p. 18-19) .
	18. O Tomador de Contas Especial, no item '11' do relatório, chegou às mesmas conclusões quanto às irregularidades apuradas pelo Denasus no Relatório de Auditoria nº 17520 (peça 57, p. 21) . 
	19. Por fim, o tomador de contas concluiu pela responsabilização do estabelecimento comercial Farmácia Lira Barros Ltda., solidariamente com o Sr. Nilton Cesar Lira Barros, a Sra. Rita Batista Vieira Teixeira e a Sra. Vilania Vital Barros, quantificando-se o débito no valor de R$ 489.733,98, atualizado em 18/9/2019 (peça 57, p. 2) . A inscrição em conta de responsabilidade, no SIAFI, foi efetuada mediante a Nota de Lançamento de Sistema nº 2019NS063590, de 18/9/2019 (peça 58) .
	20. Uma vez concluída a TCE no âmbito do Fundo Nacional de Saúde, esta foi remetida à Controladoria-Geral da União, a qual emitiu o Relatório de Auditoria nº 2562/2019 (peça 60) , que anui com as conclusões do Relatório de Auditoria nº 17520 do Denasus (peça 2) e Relatório de Tomada de Contas Especial nº 267/2019 (peça 57) . 
	21. Diante disso, a Secretaria de Controle Interno certificou a irregularidade das contas (peça 61) , acompanhado do parecer do dirigente do órgão de controle interno (peça 62) , tendo o Ministro de Estado da Saúde registrado o conhecimento das conclusões daquele órgão de controle interno (peça 63) . 
	22. Autuada no TCU em 20/7/2020, foi realizada Instrução Preliminar com proposta de citação (peça 66) do estabelecimento comercial Farmácia Lira Barros Ltda. e do Sr. Nilton Cesar Lira Barros, a qual obteve parecer favorável da Subunidade (peça 67) e da Unidade (peça 68) . 
	23. Os responsáveis foram citados por meio dos ofícios:
	Natureza
	Comunicação
	Data de expedição
	Peça
	Destinatário
	Origem do endereço
	Data da ciência ou motivo da devolução
	Peça da ciência
	Peça da Resposta

	Citação
	Ofício 62264/2020-Seproc
	26/11/2020
	71
	Farmácia Lira Barros Ltda
	Receita Federal (peça 69) 
	03/12/2020
	73
	76

	Citação
	Ofício 62265/2020-Seproc
	26/11/2020
	72
	Nilton Cesar Lira Barros
	Receita Federal (peça 70) 
	01/12/2020
	74
	não houve

	24. No dia 17/12/2020, foi juntada procuração outorgando à Sra. Paloma Braga Chastinet, OAB/CE 18.627, poderes para representar o estabelecimento comercial Farmácia Lira Barros Ltda. (peça 75, p. 12) . 
	25. No dia 17/12/2020, a empresa Farmácia Lira Barros Ltda. apresentou suas alegações de defesa (peça 76) .
	26. Em virtude da ausência nos autos do comunicado de auditoria enviado aos responsáveis no âmbito da Auditoria nº 17520, o qual é necessário para a análise das alegações de defesa apresentadas pela Farmácia Lira Barros Ltda., foi proposto, no dia 30/3/2022, diligenciar o Denasus para que o encaminhasse, bem como os avisos de recebimento (peça 79) . 
	27. No dia 3/6/2022, o Denasus encaminhou a documentação solicitada, a qual consta da peça 87.
	28. Apesar de o Sr. Nilton Cesar Lira Barros ter sido devidamente citado, não atendeu à citação e não se manifestou quanto às irregularidades verificadas.
	ANÁLISE DOS PRESSUPOSTOS DE PROCEDIBILIDADE DA IN/TCU 71/2012
	Viabilidade do Exercício do Contraditório e Ampla Defesa
	29. Verifica-se que não há prejuízo ao contraditório e à ampla defesa, uma vez que não houve o transcurso de mais de dez anos desde o fato gerador sem que tenha havido a notificação dos responsáveis pela autoridade administrativa federal competente (art. 6º, inciso II, c/c art. 19 da IN/TCU 71/2012, modificada pela IN/TCU 76/2016) , pois os recursos transferidos e as despesas impugnadas referem-se aos exercícios de 2010 a 2016, e os responsáveis foram notificados sobre as irregularidades pela autoridade administrativa competente em 18/10/2017, 15/12/2017 e 19/2/2018 (peças 7-14) .
	Valor de Constituição da TCE
	30. Verifica-se, também, que o valor atualizado do débito apurado (sem juros) em 1/1/2017 é de R$ 391.776,20, portanto superior ao limite mínimo de R$ 100.000,00, na forma estabelecida conforme os arts. 6º, inciso I, e 19 da IN/TCU 71/2012, modificada pela IN/TCU 76/2016.
	VERIFICAÇÃO DA EXISTÊNCIA DE OUTROS DÉBITOS
	31. Em atenção ao comando contido no item 9.4 do Acórdão 1772/2017-TCU-Plenário (Relator Ministro-Substituto Augusto Sherman) , e em atendimento ao disposto no art. 6º, § 1º, da Instrução Normativa TCU 71/2012, informa-se que foi constatada a existência de outros débitos imputáveis ao Sr. Nilton Cesar Lira Barros em demais processos em tramitação no Tribunal.
	Número
	Assunto
	Situação
	Data Autuação

	Processo 029.073/2020-0 - TCE
	TCE INSTAURADA PELO (A) FUNDO NACIONAL DE SAÚDE - MS EM RAZÃO DE NÃO...
	Aguardando minuta do MP
	18/08/2020

	Processo 026.189/2020-8 - TCE
	TCE INSTAURADA PELO (A) FUNDO NACIONAL DE SAÚDE - MS EM RAZÃO DE NÃO...
	Aguardando pronunciamento do gabinete de ministro
	20/07/2020

	Processo 024.967/2020-3 - TCE
	TCE INSTAURADA PELO (A) FUNDO NACIONAL DE SAÚDE - MS EM RAZÃO DE NÃO...
	Em comunicação
	02/07/2020

	EXAME TÉCNICO
	Esgotamento da via administrativa do Ministério da Saúde para ressarcimento do dano
	32. Preliminarmente, oportuno consignar que, nos termos do art. 23, § 1º, do Decreto 7.827/2012, que regulamenta a Lei Complementar 141/2012, e item 9.3.5.2 do Acórdão 1072/2017-TCU-Plenário (Relator Ministro Bruno Dantas) , foram esgotadas, na via administrativa de controle interno do Ministério da Saúde, as medidas para ressarcimento do dano, conforme notificações aos responsáveis em 1/3/2019 (peças 19-22) .
	Caracterização das irregularidades geradoras do dano ao erário
	33. Extrai-se da situação sintetizada na seção 'histórico' desta instrução que o tomador de contas identificou como ilícito gerador do dano as seguintes irregularidades, o que teria ocasionado um prejuízo de R$ 333.323,49:
	33.1. Irregularidade nas dispensações e/ou na documentação comprobatória de dispensações de medicamentos do Programa Farmácia Popular do Brasil, caracterizada por:
a)	 Ocorrência 1: registro de dispensação de medicamentos sem notas fiscais que comprovem a aquisição;
Dispositivos violados: arts. 27, 43, e 44 da Portaria GM/MS nº 184/2011, vigente de 3/2/2011 a 14/5/2012; arts. 23, 39 e 40 da Portaria GM/MS nº 971/2012, vigente de 15/5/2012 a 27/1/2016; e arts. 21, 36 e 37 da Portaria GM/MS nº 111/2016, vigente a partir de 28/1/2016;
Responsáveis: Farmácia Lira Barros Ltda. e Sr. Nilton Cesar Lira Barros, sócio administrador desde 21/7/2006; 
Conduta: não apresentar notas fiscais que comprovem a compra e a existência em estoque dos medicamentos dispensados;
Evidência:  Constatações 495075, 495076, 495077 e 503646 do Relatório de Auditoria nº 17520 do Denasus (peça 2, p. 6-11) ;
b)	Ocorrência 2: registro de dispensação de medicamentos em nome de pessoas falecidas;
Dispositivos violados: arts. 15, 17 e 32 da Portaria GM/MS nº 3.089/2009, vigente de 16/12/2009 a 2/2/2011; arts. 25 e 27 da Portaria GM/MS nº 184/2011, vigente de 3/2/2011 a 14/5/2012; arts. 21 e 23 da Portaria GM/MS nº 971/2012, vigente de 15/5/2012 a 27/1/2016; e arts. 20 e 21 da Portaria GM/MS nº 111/2016, vigente a partir de 28/1/2016;
Responsáveis: Farmácia Lira Barros Ltda. e Sr. Nilton Cesar Lira Barros, sócio administrador desde 21/7/2006; 
Conduta: realizar a dispensação de medicamentos em nome de pessoas falecidas;
Evidência: Constatação 495079 do Relatório de Auditoria nº 17520 do Denasus (peça 2, p. 11-12) ;
c)	Ocorrência 3: não apresentação de cópia do cupom fiscal, cupom vinculado e/ou receitas médicas solicitados;
Dispositivos violados: arts. 25, 26, 27, 43 e 44 da Portaria GM/MS nº 184/2011, vigente de 3/2/2011 a 14/5/2012; arts. 21, 22, 23, 39 e 40 da Portaria GM/MS nº 971/2012, vigente de 15/5/2012 a 27/1/2016; e arts. 20, 21, 22, 36 e 37 da Portaria GM/MS nº 111/2016, vigente a partir de 28/1/2016;
Responsáveis: Farmácia Lira Barros Ltda. e Sr. Nilton Cesar Lira Barros, sócio administrador desde 21/7/2006; 
Condutas: não apresentar as cópias do cupom fiscal, cupom vinculado e/ou receitas médicas solicitados, os quais servem para atestar a legalidade das dispensações realizadas;
Evidência: Constatação 495081 do Relatório de Auditoria nº 17520 do Denasus (peça 2, p. 14-15) ;
d)	Ocorrência 4: registro de dispensação de medicamentos em nome de funcionários/responsáveis do estabelecimento, sem apresentação de documentação comprobatória;
Dispositivos violados: arts. 25, 26, 27, 43 e 44 da Portaria GM/MS nº 184/2011, vigente de 3/2/2011 a 14/5/2012; arts. 21, 22, 23, 39 e 40 da Portaria GM/MS nº 971/2012, vigente de 15/5/2012 a 27/1/2016; e arts. 20, 21, 22, 36 e 37 da Portaria GM/MS nº 111/2016, vigente a partir de 28/1/2016;
Responsáveis: Farmácia Lira Barros Ltda. e Sr. Nilton Cesar Lira Barros, sócio administrador desde 21/7/2006; 
Condutas: registrar dispensação de medicamentos em nome de funcionários/responsáveis do estabelecimento e não apresentar documentação comprobatória que atesta a legalidade da transação;
Evidência: Constatação 495080 do Relatório de Auditoria nº 17520 do Denasus (peça 2, p. 12-13) .
e)	Ocorrência 5: apresentação de cupom fiscal, cupom vinculado e/ou receitas médicas com irregularidades;
Dispositivos violados: art. 44 da Portaria GM/MS nº 184/2011, vigente de 3/2/2011 a 14/5/2012; art. 40 da Portaria GM/MS nº 971/2012, vigente de 15/5/2012 a 27/1/2016; e art. 37 da Portaria GM/MS nº 111/2016, vigente a partir de 28/1/2016;
Responsáveis: Farmácia Lira Barros Ltda. e Sr. Nilton Cesar Lira Barros, sócio administrador desde 21/7/2006; 
Condutas: apresentar cupom fiscal, cupom vinculado e/ou receitas médicas com irregularidades e/ou realizar registro de dispensação de medicamentos de forma divergente ao constante desses documentos;
Evidência: Constatação 495082 do Relatório de Auditoria nº 17520 do Denasus (peça 2, p. 15-16) .
	34. Ressalte-se que, na lista das ocorrências acima, as Sras. Rita Batista Vieira Teixeira e Vilania Vital Barros foram excluídas da relação de responsáveis por não deterem poderes de administração no estabelecimento comercial Farmácia Lira Barros Ltda., conforme se verifica na base de dados da Receita Federal do Brasil (peça 65) e no Contrato Social (peça 42) . 
	Responsabilização da Pessoa Física dos Sócios e Dirigentes dos Estabelecimentos Comerciais e Individualização das Condutas
	35. Devido ao caráter convenial conferido à relação entre o poder público e o particular no âmbito do Programa Farmácia Popular do Brasil, conforme claramente explicitado nas Portarias que o regem, a jurisprudência do TCU tem se solidificado no sentido de que sejam responsabilizados, além da pessoa jurídica, também seus administradores, pessoalmente, a comprovar a regular aplicação dos recursos públicos desse programa submetidos às suas decisões. Nesse diapasão, acerca das irregularidades constatadas na execução do PFPB, julgados recentes do TCU, a exemplo dos Acórdãos 3796/2020-TCU-Primeira Câmara (Relator Ministro Vital do Rêgo) , 2395/2020-TCU-Primeira Câmara (Relator Ministro-Substituto Weder de Oliveira) , e 2386/2020-TCU-Primeira Câmara (Relator Ministro Augusto Sherman) , têm responsabilizado a pessoa jurídica da farmácia/drogaria credenciada em solidariedade com a pessoa física dos seus administradores, não pelo instituto da desconsideração da personalidade jurídica, mas pela obrigação de prestar contas decorrente da natureza convenial da relação jurídica estabelecida. 
	36. Sobre o assunto é claro o voto condutor do Acórdão 5259/2018-TCU-Primeira Câmara, (Relator Ministro Vital do Rêgo) :
Com relação à matéria de fato, como bem ressaltou o MPTCU, a norma que instituiu o PFPB (art. 2º, inciso II, da Portaria 184/2011, sucedido pelo art. 2º, inciso II, Portaria 111/2016) atribuiu ao programa, expressamente, a natureza de convênio, por meio do qual é outorgado ao particular (farmácia ou drogaria integrante da rede privada) a gestão de recursos públicos. Assim, ao assumir voluntariamente o múnus público de gestão de recursos do PFPB, o particular se submete à obrigação de prestar contas, conforme disposto no artigo 70, parágrafo único, da Constituição, e, eventual responsabilização em caso de mau uso dos recursos geridos, consoante dispõe o artigo 71, inciso II, da CF/1988.
Nesse contexto, compartilho o entendimento do MPTCU, no sentido de que, ao se considerar a gestão de recursos públicos no âmbito de uma pessoa jurídica de direito privado, as decisões das pessoas naturais administradoras dessa pessoa jurídica determinam a destinação a ser dada àqueles recursos públicos. Isso faz com que, além da pessoa jurídica, também seus administradores sejam obrigados, pessoalmente, a comprovar a regular aplicação dos recursos públicos submetidos às suas decisões, a exemplo do que deliberou esta Corte no Acórdão 8969/2016-TCU-Segunda Câmara (Relator Ministro Raimundo Carreiro) .
	37. Dessa forma, nos casos em que o estabelecimento comercial farmacêutico é uma sociedade limitada (Ltda.) , devem ser chamados aos autos a pessoa jurídica em solidariedade com as pessoas físicas dos sócios administradores, com suas responsabilidades restritas aos períodos de administração.
	38. O caso concreto tratado nesta TCE envolve o estabelecimento comercial Farmácia Lira Barros Ltda., constituído sob a natureza jurídica de sociedade limitada, devendo assim serem responsabilizados também os seus sócios administradores constantes do quadro societário à época das ocorrências, tratando-se, no caso em tela, apenas do Sr. Nilton Cesar Lira Barros, sócio administrador desde 21/7/2006.
	39. Embora o instaurador da TCE tenha responsabilizado também as Sras. Rita Batista Vieira Teixeira e Vilania Vital Barros, elas não foram citadas e será proposta sua exclusão dos registros eletrônicos deste processo junto aos sistemas informatizados do Tribunal, por não integrar a presente relação processual, haja vista não deterem poderes de administração no estabelecimento comercial Farmácia Lira Barros Ltda. à época das ocorrências.
	40. Considerando os ilícitos acima identificados, a imputação de responsabilidade atende aos pressupostos estabelecidos na jurisprudência desta Corte de Contas. Com efeito, há elementos para individualizar as condutas, o nexo de causalidade entre estas e as irregularidades geradoras do dano e está caracterizada a atuação, no mínimo culposa, dos responsáveis, conforme resumido na matriz de responsabilização anexa a esta instrução e demonstrado na descrição das ocorrências listadas no tópico retro 'Caracterização das Irregularidades Geradoras do Dano ao Erário'.
	41. Encontram-se, dessa forma, elementos probatórios nos autos que autorizam a responsabilização do estabelecimento comercial Farmácia Lira Barros Ltda. e do Sr. Nilton Cesar Lira Barros, na condição de sócio administrador.  
	42. Na seara do Direito Financeiro, é cediço que cabe ao responsável demonstrar, por meio da documentação exigida nos normativos do PFPB, a boa e regular aplicação dos recursos públicos federais geridos no âmbito do referido programa, ainda que tais recursos financeiros lhes tenham sido repassados posteriormente à dispensação dos medicamentos, pois fora feito com base nas informações prestadas pelo estabelecimento comercial farmacêutico à luz das exigências previamente estabelecidas e aceitas pelo ente privado. 
	43. Cabia às pessoas aqui responsabilizadas comprovar, por meio de documentos hábeis (notas fiscais de entrada, receitas médicas, cupons vinculados, cupons fiscais etc) , que as dispensações de medicamentos respeitaram os normativos do programa.
	Citações
	44. Em cumprimento ao Despacho do Secretário da Secex-TCE (peça 68) , foi promovida a citação dos responsáveis por meio dos ofícios:
	Natureza
	Comunicação
	Data de expedição
	Peça
	Destinatário
	Origem do endereço
	Data da ciência ou motivo da devolução
	Peça da ciência
	Peça da Resposta

	Citação
	Ofício 62264/2020-Seproc
	26/11/2020
	71
	Farmácia Lira Barros Ltda
	Receita Federal (peça 69) 
	03/12/2020
	73
	76

	Citação
	Ofício 62265/2020-Seproc
	26/11/2020
	72
	Nilton Cesar Lira Barros
	Receita Federal (peça 70) 
	01/12/2020
	74
	não houve

	Alegações de defesa do estabelecimento comercial Farmácia Lira Barros Ltda.
	45. No documento constante da peça 76, o responsável apresentou as seguintes alegações/informações:
	Primeira alegação: prescrição
	46. Alega que os fatos apurados pelo Tribunal de Contas da União ocorreram no período de 2013 a 2016, e que a Administração somente teria instaurado procedimento com vistas à aferição de eventual irregularidade em 20/2/2018, restando, dessa forma, consumada a prescrição quinquenal definida na Lei. 9.873/99. 
	Análise
	47. Conforme Acórdão 374/2017-TCU-Plenário (Relator Ministro Bruno Dantas) , o instituto da prescrição nos processos do TCU obedece ao art. 37, § 5º, da Constituição Federal, no que tange ao ressarcimento do prejuízo, e ao art. 205 da Lei 10.406/2002 (Código Civil) , no que se refere à pretensão punitiva. Assim, quanto ao débito, ainda prevalece no TCU o entendimento de que a ação é imprescritível, e quanto à aplicação de sanções, ela prescreve em dez anos a contar da data de ocorrência das irregularidades. Esse entendimento encontra amparo na Súmula TCU 282, a qual diz que 'as ações de ressarcimento movidas pelo Estado contra os agentes causadores de danos ao erário são imprescritíveis'.
	48. Cabe destacar, no entanto, que o Supremo Tribunal Federal - STF, no Recurso Extraordinário - RE 636.886, fixou a tese, com repercussão geral reconhecida, de que 'é prescritível a pretensão de ressarcimento ao erário fundada em decisão de Tribunal de Contas' (Tema 899) . Em que pese o questionamento acerca da abrangência da tese ali firmada, no sentido de que se aplicaria apenas ao processo de execução da condenação imposta pelo TCU (ou seja, inaplicável à pretensão de ressarcimento exercida no processo de 'conhecimento' da TCE) , verifica-se que o STF, em reiteradas decisões prolatadas por suas duas turmas, tem decidido que se aplica, no âmbito do TCU, o prazo prescricional de 5 anos, estabelecido na Lei 9.873/1999, tanto à pretensão sancionatória quanto à ressarcitória.
	49. Seja por aplicação direta ou por analogia, a orientação sufragada é no sentido de que o prazo de 5 anos é compatível com a tese de que a ação e a execução prescrevem no mesmo prazo (Súmula 150 do STF) , bem como com o fato de que a Lei 9.873/1999 - que regulamenta o exercício de ação punitiva pela Administração Pública Federal, direta e indireta - regeria integralmente a prescrição no âmbito do TCU. 
	50. Quanto a este último aspecto, o Ministro Luís Roberto Barroso, no voto exarado no julgamento do MS 32.201, embora tenha advertido que a atuação do TCU, em sua acepção clássica, não se qualificaria como exercício do poder de polícia, ressaltou que a Lei 9.873/1999 assumiria vocação regulatória geral da prescrição do exercício da competência sancionadora da Administração Pública, sendo sua disciplina aplicável a qualquer ação punitiva da Administração Pública Federal, exceto àquelas esferas em que exista regulamentação específica. 
	51. Ademais, em virtude da autonomia científica do Direito Administrativo, não haveria razão plausível para suprimir a omissão da Lei Orgânica do Tribunal de Contas da União, no tocante ao estabelecimento de um prazo prescricional próprio, valendo-se das normas de direito civil, e não das de direito administrativo.
	52. Eis algumas ementas que evidenciam o entendimento predominante do STF:
Ementa: AGRAVO REGIMENTAL EM MANDADO DE SEGURANÇA. TOMADA DE CONTAS ESPECIAL. TRIBUNAL DE CONTAS DA UNIÃO. CONDENAÇÃO A RESSARCIMENTO AO ERÁRIO. PRESCRIÇÃO. MARCO INTERRUPTIVO. ART. 2°, II, DA LEI 9.873/1999. ATO INEQUÍVOCO DE APURAÇÃO DO FATO. DISCUSSÃO. DIREITO LÍQUIDO E CERTO. DEMONSTRAÇÃO. INOCORRÊNCIA. SUBSISTÊNCIA DA DECISÃO AGRAVADA. AGRAVO A QUE SE NEGA PROVIMENTO. I - As razões do agravo regimental são inaptas para desconstituir os fundamentos da decisão agravada, que, por isso, se mantêm hígidos. II - Aplicando-se a regulamentação da Lei 9.873/1999 ao caso concreto, observa-se que a pretensão sancionatória do TCU, em relação aos atos praticados pelo impetrante, levando-se em consideração a ocorrência de 5 causas interruptivas da prescrição, não teria sido fulminada pelo decurso do tempo. III - A pretensão do recorrente, fundada na discussão sobre os fatos apontados como marcos interruptivos da prescrição da pretensão punitiva da Administração Pública, refoge aos estreitos limites do mandamus, ante a ausência de liquidez e certeza do direito pleiteado. IV - Agravo regimental a que se nega provimento. MS 36067 ED-AgR. Órgão julgador: Segunda Turma. Relator (a) : Min. RICARDO LEWANDOWSKI. Julgamento: 18/10/2019
Ementa: AGRAVO REGIMENTAL EM RECLAMAÇÃO. TRIBUNAL DE CONTAS DA UNIÃO. TOMADA DE CONTA ESPECIAL. PRESCRIÇÃO DA PRETENSÃO PUNITIVA. RECONHECIDA EM DECISÃO DO SUPREMO TRIBUNAL FEDERAL. PRESCRITIBILIDADE DO RESSARCIMENTO AO ERÁRIO FUNDADA EM DECISÃO DE TRIBUNAL DE CONTAS. AÇÃO DE IMPROBIDADE ADMINISTRATIVA COM PEDIDO DE RESSARCIMENTO JÁ EM CURSO. AGRAVO REGIMENTAL A QUE SE NEGA PROVIMENTO. I - O acórdão do TCU determinou a formação de processo administrativo para avaliarem, efetivamente, a eventual responsabilização do agravado para o ressarcimento do dano ao erário, contrariando, assim, autoridade desta Corte no MS 35.512/DF, uma vez que houve a concessão da segurança para declarar a ocorrência da prescrição da pretensão punitiva do TCU em relação às infrações imputadas a ele, destacando-se que a União poderia perseguir os valores referentes ao ressarcimento dos danos na esfera judicial. II - Agravo regimental a que se nega provimento. (Rcl 39497 AgR. Órgão julgador: Segunda Turma. Relator (a) : Min. RICARDO LEWANDOWSKI. Julgamento: 10/10/2020) 
Ementa: MANDADO DE SEGURANÇA. DIREITO ADMINISTRATIVO. TRIBUNAL DE CONTAS DA UNIÃO. SERVIDOR DA SECRETARIA DE SAÚDE DO ESTADO DO ACRE. FISCALIZAÇÃO OMISSA E DEFICIENTE NA EXECUÇÃO DE DOIS CONVÊNIOS FIRMADOS ENTRE A SECRETARIA ESTADUAL E O MINISTÉRIO DA SAÚDE. APLICAÇÃO DE MULTA. ARTS. 28, II, E 58, II, DA LEI 8.443/1992. ART. 268, II, DO REGIMENTO INTERNO DO TCU. PRESCRIÇÃO DA PRETENSÃO SANCIONATÓRIA. OCORRÊNCIA. APLICAÇÃO DA LEI 9.873/1999. PRECEDENTES DESTE STF. MEDIDA LIMINAR DEFERIDA E RATIFICADA NO EXAME DE MÉRITO. SEGURANÇA CONCEDIDA PARA AFASTAR A MULTA APLICADA. 1. A prescrição da pretensão punitiva do TCU é regulada pela Lei 9.873/1999, descabendo a aplicação do prazo decenal previsto na legislação civil (art. 205 do Código Civil) . Ao revés, incide o prazo quinquenal previsto na Lei 9.873/1999 (MS 32201, Rel. Min. Roberto Barroso, PRIMEIRA TURMA, DJe 7/8/2017; MS 35.512-AgR, Rel. Min. Ricardo Lewandowski, SEGUNDA TURMA, DJe 21/6/2019) . 2. In casu, na linha do parecer apresentado pelo Ministério Público Federal e da decisão liminar de minha lavra, é inequívoca a superação do prazo prescricional quinquenal. Os ilícitos apontados pela Corte de Contas ocorreram em julho de 2006, tendo o processo de auditoria sido instaurado em 9/10/2006. A ordem de citação do responsável para a audiência, por sua vez, ocorreu em 25/6/2007. Entretanto, a decisão condenatória recorrível foi exarada somente em 31/5/2016, data da prolação do Acórdão 3513/2016-TCU-Primeira Câmara. 3. Ex positis, CONCEDO A SEGURANÇA unicamente para afastar a sanção de multa aplicada ao impetrante, nos autos da Tomada de Contas Processo 023.288/2006-0, máxime da ocorrência de prescrição da pretensão punitiva do Tribunal de Contas da União. MS 35940. (Órgão julgador: Primeira Turma. Relator (a) : Min. LUIZ FUX. Julgamento: 16/06/2020) .
	53. Essa orientação também foi seguida nas seguintes decisões monocráticas: MS 36.127-MC/DF e MS 35.940-MC/DF, Rel. Min. Luiz Fux; MS 35.294, MS 35.539/DF e MS 35.971-TP/DF, Rel. Min. Marco Aurélio; MS 34.256 MC/DF, MS 36.054-MC e MS 36.067-MC/DF, Rel. Min. Ricardo Lewandowski.
	54. O STF tem se pronunciado no sentido de reconhecer, não só a aplicação da prescrição quinquenal com fulcro na interpretação da Lei 9.873/1999, mas também a incidência dos marcos interruptivos do prazo prescricional consignados na referida lei, tantas vezes quanto presentes os suportes fáticos (MS 32201, Relator: Min. Roberto Barroso) , entendimento também adotado nas seguintes decisões monocráticas: MS 36.054, MS 34.256-MC, MS 35.512 e MS 36.067-MC, todos de relatoria do Min. Ricardo Lewandowski; MS 35.294, MS 35.539 e MS 35.971-TP, todos de relatoria do Min. Marco Aurélio; MS 32.201, Rel. Min. Roberto Barroso, e MS 36.127-MC e MS 35.940-MC, Min. Luiz Fux.
	55. Em relação ao termo inicial da contagem do prazo prescricional, o caput do art. 1º da Lei 9.873/1999 oferece solução que não destoa do modelo adotado pelo TCU a partir do incidente de uniformização de jurisprudência em que se examinou a prescrição da pretensão punitiva (Acórdão 1441/2016-TCU-Plenário, Relator Ministro Benjamin Zymler) , o qual tem como única particularidade a especificação da regra a ser aplicada nos casos de infrações permanentes ou continuadas:
a) regra geral: data da prática do ato (o que equivale a 'ocorrência da irregularidade sancionada') ;
b) regra especial: no caso de infração permanente ou continuada, do dia em que tiver cessado.
56.	O art. 2º da Lei 9.873/1999 estabelece as causas interruptivas da prescrição punitiva, consoante abaixo transcrito, já na redação conferida pela Lei 11.941/2009:
	Art. 2º Interrompe-se a prescrição da ação punitiva:
I - pela notificação ou citação do indiciado ou acusado, inclusive por meio de edital;
II - por qualquer ato inequívoco, que importe apuração do fato;
III - pela decisão condenatória recorrível.
IV - por qualquer ato inequívoco que importe em manifestação expressa de tentativa de solução conciliatória no âmbito interno da administração pública federal.
	57. Bem se vê, portanto, que haveria uma multiplicidade de causas de interrupção da prescrição, conforme se depreende do art. 2º da Lei 9.873/1999. Tal exegese encontra respaldo em precedentes do STF, a exemplo do que se decidiu no julgamento do MS 36067 (Relator Ministro Ricardo Lewandowski) , com destaque para trecho do voto em que o Relator reconhece cinco causas de interrupção da prescrição, in verbis:
 (...) Assim, faz-se necessário levar em consideração que, apesar de os fatos objeto da apuração conduzida pela Corte de Contas remontarem aos anos de 1999 e 2000, período no qual o impetrante era Secretário de Saúde municipal, o Tribunal de Contas da União deu prosseguimento à tomada de contas especial por ter constatado a ocorrência de 5 causas interruptivas da prescrição, a saber: a) relatório de auditoria em conjunto realizada pelo Denasus e pela Secretaria Federal de Controle, lavrado em 06/07/2001, sendo este, certamente, um ato inequívoco que importou a apuração do fato (art. 2º, II, da Lei n. 9.873/1999) ; b) instauração de Tomada de Contas Especial pelo FNS, ocorrida em 05/10/2005, sendo este também, certamente, um ato inequívoco que importou a apuração do fato (art. 2º, II, da Lei n. 9.873/1999) ; c) a autuação da presente Tomada de Contas Especial no âmbito do Tribunal de Contas da União, ocorrida em 12/08/2008, sendo este também, certamente, um ato inequívoco que importou a apuração do fato (art. 2º, II, da Lei n. 9.873/1999) ; d) o ato que ordenou a citação do responsável, ora impetrante, ocorrida em 12/07/2010 (art. 2º, I, da Lei n. 9.873/1999) ; e e) o exercício do poder punitivo ocorrido em 20/06/2012, data da prolação do Acórdão 1563/2012-TCU-Plenário (art. 2º, III, da Lei n. 9.873/1999) .
	58. No caso concreto, caso aplicada a tese firmada pelo STF no RE 636.886, no sentido de que a pretensão sancionatória do TCU se sujeitaria ao prazo prescricional de 5 anos, estabelecido na Lei 9.873/1999, ter-se-ia como marco inicial da prescrição a data do último fato gerador: 1/4/2016. A partir dessa data, houve interrupção do prazo prescricional em virtude: 
a)	do Comunicado de Auditoria do Denasus, recebido em 6/4/2017 (peça 87, p. 7) ;
b)	das notificações para apresentação de defesa, expedidas em 18/10/2017, 15/12/2017 e 19/2/2018 (peças 7-14) ; 
c)	das notificações de cobrança, expedidas em 1/3/2019 (peças 19-22) ;
d)	do despacho de instauração da TCE, emitido em 21/5/2019 (peça 1) ;
e)	da emissão do Relatório Completo do Tomador de Contas Especial nº 267/2019 (peça 57) , em 16/6/2020;
f)	da emissão do Relatório n° 2562/2019 da CGU, em 18/6/2020 (peça 60) ;
g)	do Parecer do Dirigente do Controle Interno, emitido em 19/6/2020 (peça 62) ;
h)	do Pronunciamento Ministerial, emitido em 17/7/2020 (peça 63) ;
i)	da Citação, realizada no âmbito do TCU, em 11/11/2020 (peças 66-68) .
	59. Verifica-se, dessa forma, que não teria transcorrido o prazo de 5 (cinco) anos entre cada evento processual interruptivo.
	60. Em que pese análise supra, na qual se verificou se estaria consumada a prescrição quinquenal defendida pelo STF, o entendimento ainda prevalecente no TCU é o firmado no Acórdão 374/2017-TCU-Plenário (Relator Ministro Bruno Dantas) , o qual estabelece que o instituto da prescrição nos processos do TCU obedece ao art. 37, § 5º, da Constituição Federal, no que tange ao ressarcimento do prejuízo, e ao art. 205 da Lei 10.406/2002 (Código Civil) , no que se refere à pretensão punitiva.
	61. Não assiste, dessa forma, razão ao defendente.
	Segunda alegação: vícios processuais
	62. Alega que, embora o relatório de auditoria abranja apenas o período de 2013 a 2016, constaria na totalização do débito fatos geradores ocorridos no período de 2010 a 2012, que, por não terem sido objeto da auditoria, não deveriam ser objeto de tomada de contas especial. 
	63. Alega que a inclusão de tal período no cálculo do débito ora discutido padeceria de vício insanável que, por arrastamento, macularia a conclusão a que chegou a autoridade administrativa sobre suposta irregularidade na atuação da farmácia auditada.
	64. Alega, desse modo, que seria forçoso o reconhecimento da nulidade daquele procedimento administrativo, que também contaminaria a presente tomada de contas especial.
	Análise
	65. Verifica-se no Relatório da Auditoria nº 17520 que a equipe definiu como período de abrangência da auditoria janeiro de 2013 a março de 2016. Dessa forma, foi encaminhado comunicado de Auditoria (peça 87, p. 5-6 e 10-18) solicitando ao defendente o encaminhamento de documentos/informações relativos ao período de janeiro de 2013 a março de 2016.
	66. Encaminhados os documentos/informações, o Denasus elaborou o supramencionado Relatório descrevendo as constatações com características de não conformidades encontradas nesse período (peça 2, p. 5-16) e notificou o defendente para que apresentasse justificativas (peça 7) .
	67. Ocorre que, por motivos desconhecidos, o Denasus incorporou à proposição de devolução (peça 2, p. 18-63) débitos com fatos geradores anteriores a 1/1/2013, conforme tabela abaixo.
	Data da ocorrência
	Valor original
 (R$) 
	Constatação

	22/04/2010
	38,61
	495079

	23/07/2010
	36,45
	495079

	25/04/2011
	36,40
	495079

	31/05/2011
	36,40
	495079

	29/06/2011
	36,40
	495079

	10/08/2011
	36,40
	495079

	31/08/2011
	36,40
	495079

	27/09/2011
	36,40
	495079

	18/11/2011
	52,60
	495079

	09/12/2011
	36,40
	495079

	30/12/2011
	74,80
	495079

	08/02/2012
	36,40
	495079

	12/03/2012
	36,40
	495079

	27/03/2012
	36,40
	495079

	27/04/2012
	36,40
	495079

	13/06/2012
	36,40
	495079

	23/08/2012
	36,40
	495079

	24/08/2012
	25,56
	495079

	10/09/2012
	34,80
	495079

	11/10/2012
	34,80
	495079

	09/11/2012
	34,80
	495079

	18/12/2012
	34,80
	495079

	30/12/2012
	54,00
	495079

	68. Tais constatações se referem ao 'registro de dispensação de medicamentos a pessoas falecidas' e, de acordo com o defendente, não deveriam ser objeto de tomada de contas especial por não terem sido objeto da auditoria.
	69. De acordo com o art. 2º c/c o §4ª do art. 4º da IN TCU nº 71/2012, a Tomada de Contas Especial é um processo administrativo devidamente formalizado, com rito próprio, para apurar responsabilidade por ocorrência de dano à administração pública federal, com apuração de fatos, quantificação do dano, identificação dos responsáveis e obter o respectivo ressarcimento, podendo o Tribunal de Contas da União determinar sua instauração, independentemente das medidas administrativas adotadas.
	70. Dessa forma, a Tomada de Contas Especial não se vincula ao apurado pela auditoria do Denasus, a qual constitui procedimento inquisitório de coleta de provas, sendo, inclusive, apenas na fase externa, que se inicia com a autuação do processo no TCU, que se garante o direito à ampla defesa e ao contraditório (v.g Acórdão 653/2017-TCU-Segunda Câmara, Relator Min. Augusto Nardes) .
	71. Conforme se verifica no Ofício 62264/2020-TCU/Seproc (peça 71) , o defendente foi solicitado a apresentar alegações de defesa e documentação comprobatória da regularidade das dispensações realizadas entre 22/4/2010 e 1º/4/2016, sendo, dessa forma, as dispensações realizadas antes de janeiro de 2013 objeto da presente Tomada de Contas Especial.   
	72. Não assiste, portanto, razão ao defendente.
	Terceira alegação
	73. Alega que parte da documentação solicitada já não se encontrava mais no período de guarda obrigatória, definido pela Portaria GM/MS nº 971/2012 em 5 anos.
	Análise
	74. Conforme a Portaria GM/MS nº 971/2012, para atestar a veracidade e legalidade das dispensações realizadas é obrigatório armazenar e manter, por um prazo de 5 (cinco) anos, as notas fiscais de aquisição dos medicamentos e/ou correlatos do Programa junto aos fornecedores, os cupons fiscais de venda, os cupons vinculados assinados pelos clientes e as respectivas receitas médicas.
	75. Verifica-se que o Ofício de Comunicação da Auditoria nº 17520 do Denasus (peça 87, p. 5-6) foi recebido pelo defendente em 6/4/2017 (peça 87, p. 7) , ocasião em que foi instado a encaminhar a documentação comprobatória. Como o ofício foi recebido em 6/4/2017, era obrigação do defendente ter armazenada a documentação das dispensações realizadas a partir de 6/4/2012.
	76. Dessa forma, deverão ser excluídos os seguintes itens do débito, já que não era obrigação do defendente possuir a documentação que comprovasse a sua regularidade:
	Data da ocorrência
	Valor original
 (R$) 

	22/04/2010
	38,61

	23/07/2010
	36,45

	25/04/2011
	36,40

	31/05/2011
	36,40

	29/06/2011
	36,40

	10/08/2011
	36,40

	31/08/2011
	36,40

	27/09/2011
	36,40

	18/11/2011
	52,60

	09/12/2011
	36,40

	30/12/2011
	74,80

	08/02/2012
	36,40

	12/03/2012
	36,40

	27/03/2012
	36,40

	77. Assiste, dessa forma, razão ao defendente.
	Quarta alegação
	78. Com relação à ocorrência de 'registro de dispensação de medicamentos em nome de pessoas falecidas', alega que não assistiria razão ao Denasus, já que o sistema não autorizaria a dispensação de medicamentos em nome de pessoas falecidas, o que tornaria absurda a imputação de tal ocorrência.
	Análise
	79. Ao contrário do alegado, o sistema não identificava, à época, o óbito do beneficiário. No entanto, conforme art. 23, da Portaria GM/MS nº 971/2012:
Art. 23. Para a comercialização e a dispensação dos medicamentos e/ou correlatos no âmbito do PFPB, as farmácias e drogarias devem obrigatoriamente observar as seguintes condições:
I - apresentação pelo paciente, de documento oficial com foto no qual conste o seu número de CPF, e sua fotografia; e
II - apresentação de prescrição médica, no caso de medicamentos, ou prescrição, laudo ou atestado médico, no caso de correlatos, com as seguintes informações:
a) número de inscrição do médico no CRM, assinatura e carimbo médico e endereço do estabelecimento de saúde;
b) data da expedição da prescrição médica; e
c) nome e endereço residencial do paciente.
	80. Ainda de acordo com o art. 28, da mesma Portaria:
Art. 28. Fica dispensada a obrigatoriedade da presença física do paciente, titular da prescrição, laudo ou atestado médico, quando se enquadrar nas seguintes condições:
I - incapacidade nos termos dos art. 3º e 4º do Código Civil, desde que comprovado; e
II - pessoas idosas, com idade igual ou superior a 60 anos.
§ 1º A dispensação dos medicamentos e/ou correlatos, nos casos previstos nos incisos I e II do 'caput', somente será realizada mediante apresentação dos seguintes documentos:
I - do paciente, titular da receita, de documento oficial com foto, o qual conste o seu número de CPF, salvo menor de idade que permite a apresentação da certidão de nascimento; e
II - do representante legal, o qual assumirá, juntamente com o estabelecimento, as responsabilidades pela efetivação da transação: CPF e RG.
	81. Tais exigências também constam das Portarias GM/MS nº 3.089/2009, 184/2011, e 111/2016. 
	82. Para se eximir da responsabilidade pelo registro de dispensação de medicamentos em nome de pessoas falecidas é necessário apresentar documentação que identifique o responsável pela compra, bem como as demais documentações exigidas, o que não ocorreu.
	83. Não assiste, portanto, razão ao defendente.
	Quinta alegação
	84. Com relação à ocorrência de 'apresentação de cupom fiscal, vinculado e/ou receitas médicas com irregularidades', alega que não teria sido possível ao defendente analisar a documentação que teria subsidiado a constatação da tomadora de contas, já que referidos documentos não estariam acostados aos autos do procedimento administrativo e se refeririam a fatos geradores ocorridos há mais de cinco anos, o que extrapolaria o prazo de guarda e manutenção de tal documentação.
	85. Alega, desse modo, que a conclusão a que chegou a administração padeceria do mesmo vício já apontado, qual seja: inexigibilidade de apresentação de documentação além do prazo de guarda legal.
	Análise
	86. Verifica-se que o Ofício de Comunicação da Auditoria nº 17520 do Denasus (peça 87, p. 5-6) foi recebido pelo defendente em 6/4/2017 (peça 87, p. 7) , ocasião em que foi instado a encaminhar a documentação comprobatória. Como o ofício foi recebido em 6/4/2017, era obrigação do defendente ter armazenada a documentação das dispensações realizadas a partir de 6/4/2012.
	87. Não assiste, dessa forma, razão ao defendente, já que as únicas documentações que não se encontravam mais no período de guarda obrigatória se referem à constatação de 'registro de dispensação de medicamentos a pessoas falecidas' realizadas entre 22/4/2010 e 27/3/2012.
	Revelia
	88. Apesar de o Sr. Nilton Cesar Lira Barros ter sido devidamente citado, não atendeu à citação e não se manifestou quanto às irregularidades verificadas.
	89. Transcorrido o prazo regimental fixado e mantendo-se inertes o aludido responsável, impõe-se que seja considerado revel, dando-se prosseguimento ao processo, de acordo com o art. 12, § 3º, da Lei 8.443/1992.
	90. Nos processos do TCU, a revelia não leva à presunção de que seriam verdadeiras todas as imputações levantadas contra os responsáveis, diferentemente do que ocorre no processo civil, em que a revelia do réu opera a presunção da verdade dos fatos narrados pelo autor. Dessa forma, a avaliação da responsabilidade do agente não pode prescindir da prova existente no processo ou para ele carreada.
	91. Ao não apresentar defesa, o responsável deixou de produzir prova da regularidade dos atos que praticou, em afronta às normas que impõem a obrigação legal àqueles que gerem recursos públicos, sempre que demandados pelos órgãos de controle, apresentar os documentos que demonstrem a correta utilização das verbas públicas, a exemplo do contido no art. 93 do Decreto-Lei 200/67: 'Quem quer que utilize dinheiros públicos terá de justificar seu bom e regular emprego na conformidade das leis, regulamentos e normas emanadas das autoridades administrativas competentes.' 
	92. Mesmo as alegações de defesa não sendo apresentadas, considerando o princípio da verdade real que rege esta Corte, procurou-se buscar, em eventuais manifestações do responsável na fase interna desta Tomada de Contas Especial, se havia algum argumento que pudesse ser aproveitado a seu favor, bem como nas alegações de defesa apresentadas pelo estabelecimento comercial Farmácia Lira Barros Ltda. Os argumentos apresentados, no entanto, não foram suficientes para sanear as irregularidades apontadas.
	Culpabilidade
	93. No âmbito do TCU, é considerado de boa-fé o responsável que, embora tenha concorrido para o dano ao erário ou outra irregularidade, seguiu as normas pertinentes, os preceitos e os princípios do direito. A análise, portanto, é feita sob o ponto de vista objetivo, sem que seja necessária a comprovação de má-fé (dolo) , mas apenas da ausência de boa-fé objetiva (Acórdão 7936/2018-TCU-Segunda Câmara, Relator Ministro-Substituto Augusto Sherman) .
	94. Dessa forma, não é possível atestar a boa-fé dos responsáveis, já que o dano decorreu justamente do descumprimento das normas e princípios do Programa Farmácia Popular do Brasil - PFPB. É possível afirmar que os responsáveis tinham consciência da ilicitude dos atos, haja vista terem assinado termo de adesão no qual requereram a habilitação nas condições estabelecidas pela Portaria que rege o Programa, da qual declararam expressamente estar cientes de todo o conteúdo e exigências, tal como a de possuir pessoal treinado para atuar no PFPB, tendo aceitado e se comprometido a cumprir.
	Verificação do Prazo de Prescrição da Pretensão Punitiva
	95. Observa-se não ter ocorrido a prescrição da pretensão punitiva por parte do TCU que, nos termos do entendimento firmado no Acórdão 1441/2016-TCU-Plenário (Relator Ministro Benjamin Zymler) , subordina-se ao prazo geral de prescrição indicado no art. 205 do Código Civil, qual seja, dez anos contados a partir da data de ocorrência da irregularidade sancionada, nos termos do art. 189 do Código Civil. As irregularidades discutidas nesta TCE ocorreram nos exercícios de 2010 a 2016, bem como houve interrupção do prazo prescricional, em 11/11/2020, em função do ato que determinou as citações (peça 68) , portanto há menos de 10 anos desde a última irregularidade, não restando caracterizada a prescrição da pretensão punitiva.
	CONCLUSÃO
	96. Em face da análise promovida na seção 'Exame Técnico', propõe-se rejeitar parcialmente as alegações de defesa apresentadas pelo estabelecimento comercial Farmácia Lira Barros Ltda. e, conforme análise realizada nos parágrafos 65 a 69 dessa instrução, excluir as seguintes parcelas do débito:
	Data da ocorrência
	Valor original
 (R$) 

	22/04/2010
	38,61

	23/07/2010
	36,45

	25/04/2011
	36,40

	31/05/2011
	36,40

	29/06/2011
	36,40

	10/08/2011
	36,40

	31/08/2011
	36,40

	27/09/2011
	36,40

	18/11/2011
	52,60

	09/12/2011
	36,40

	30/12/2011
	74,80

	08/02/2012
	36,40

	12/03/2012
	36,40

	27/03/2012
	36,40

	97. Propõe-se excluir a Sra. Rita Batista Vieira Teixeira e a Sra. Vilania Vital Barros dos registros eletrônicos deste processo junto aos sistemas informatizados do Tribunal, por não integrar a presente relação processual, haja vista não deterem poderes de administração no estabelecimento comercial Farmácia Lira Barros Ltda. à época das ocorrências.
	98. Apesar de o Sr. Nilton Cesar Lira Barros ter sido devidamente citado, não atendeu à citação e não se manifestou quanto às irregularidades verificadas, motivo pelo qual será considerado revel.
	99. Por fim, inexistindo nos autos elementos que demonstrem a boa-fé dos responsáveis ou a ocorrência de outros excludentes de culpabilidade, conforme exposto na seção 'Culpabilidade', devem suas contas ser, desde logo, julgadas irregulares, nos termos do art. 202, § 6º, do Regimento Interno/TCU, procedendo-se à sua condenação em débito e à aplicação da multa prevista no art. 57 da Lei 8.443/1992.
	PROPOSTA DE ENCAMINHAMENTO
	100. Diante do exposto, submetem-se os autos à consideração superior, propondo:
a)	excluir a Sra. Rita Batista Vieira Teixeira e a Sra. Vilania Vital Barros dos registros eletrônicos deste processo junto aos sistemas informatizados do Tribunal, por não integrar a presente relação processual, haja vista não deterem poderes de administração no estabelecimento comercial Farmácia Lira Barros Ltda. à época das ocorrências; 
b)	considerar revel, para todos os efeitos, o Sr. Nilton Cesar Lira Barros, dando-se prosseguimento ao processo, nos termos do art. 12, § 3º, da Lei 8.443/1992 c/c o art. 202, § 8º, do RITCU; 
c)	rejeitar parcialmente as alegações de defesa apresentadas pelo estabelecimento comercial Farmácia Lira Barros Ltda.;
d)	com fundamento nos arts. 1º, inciso I, 16, inciso III, alíneas 'b' e 'c', da Lei 8.443/1992 c/c os arts. 19 e 23, inciso III, da mesma Lei, e com arts. 1º, inciso I, 209, inciso II e III, 210 e 214, inciso III, do Regimento Interno, que sejam julgadas irregulares as contas do estabelecimento comercial Farmácia Lira Barros Ltda. e do Sr. Nilton Cesar Lira Barros, e condená-los, solidariamente, ao pagamento das quantias a seguir especificadas, com a fixação do prazo de quinze dias, a contar das notificações, para comprovar, perante o Tribunal (art. 214, inciso III, alínea 'a', do Regimento Interno) , o recolhimento das dívidas aos cofres do Fundo Nacional de Saúde, atualizadas monetariamente e acrescidas dos juros de mora, calculados a partir das datas discriminadas, até a data dos recolhimentos, na forma prevista na legislação em vigor, abatendo-se, na oportunidade, os valores já ressarcidos:
	Data da ocorrência
	Valor original
 (R$) 

	27/04/2012
	           36,40 

	13/06/2012
	           36,40 

	23/08/2012
	           36,40 

	24/08/2012
	           25,56 

	10/09/2012
	           34,80 

	11/10/2012
	           34,80 

	09/11/2012
	           34,80 

	18/12/2012
	           34,80 

	30/12/2012
	           54,00 

	19/02/2013
	           39,02 

	07/03/2013
	           50,10 

	19/04/2013
	     3.124,50 

	19/04/2013
	           28,80 

	29/04/2013
	         720,90 

	29/04/2013
	           25,56 

	31/05/2013
	     1.778,49 

	31/05/2013
	     6.390,90 

	31/05/2013
	             9,60 

	04/06/2013
	             9,60 

	04/06/2013
	     6.496,20 

	05/06/2013
	     2.509,38 

	28/06/2013
	     3.840,00 

	28/06/2013
	     2.810,70 

	28/06/2013
	           34,50 

	28/06/2013
	           10,18 

	28/06/2013
	           30,00 

	31/07/2013
	     4.138,29 

	31/07/2013
	             9,60 

	31/07/2013
	     5.866,95 

	31/07/2013
	             9,60 

	02/09/2013
	           41,70 

	02/09/2013
	     6.179,24 

	02/09/2013
	     3.483,00 

	02/09/2013
	           13,77 

	01/10/2013
	     3.913,92 

	02/10/2013
	     5.797,50 

	02/10/2013
	           12,00 

	12/11/2013
	     4.157,73 

	12/11/2013
	     2.095,20 

	12/11/2013
	         123,00 

	06/12/2013
	     1.964,40 

	06/12/2013
	     3.016,44 

	06/12/2013
	         101,94 

	30/12/2013
	     7.812,30 

	30/12/2013
	     1.915,99 

	30/12/2013
	           13,77 

	30/12/2013
	           50,62 

	07/02/2014
	     6.371,10 

	07/02/2014
	     3.540,63 

	07/02/2014
	           25,80 

	31/03/2014
	     6.102,00 

	31/03/2014
	     3.633,80 

	31/03/2014
	           29,70 

	09/04/2014
	     1.639,69 

	09/04/2014
	           18,52 

	16/04/2014
	     4.767,90 

	16/04/2014
	             9,60 

	13/05/2014
	     3.720,12 

	30/05/2014
	     6.697,20 

	02/06/2014
	           32,70 

	02/06/2014
	     5.600,04 

	02/06/2014
	             7,80 

	06/06/2014
	     4.269,48 

	04/07/2014
	           11,70 

	04/07/2014
	     6.148,80 

	04/07/2014
	     2.852,08 

	04/07/2014
	             9,60 

	31/07/2014
	     7.866,00 

	01/08/2014
	     4.174,53 

	09/09/2014
	     1.466,39 

	09/09/2014
	     4.769,70 

	09/09/2014
	             2,40 

	09/09/2014
	           10,18 

	02/10/2014
	     6.320,10 

	02/10/2014
	           34,50 

	02/10/2014
	           75,00 

	03/10/2014
	           15,34 

	03/10/2014
	     3.446,11 

	03/11/2014
	     1.469,65 

	03/11/2014
	     6.089,40 

	03/11/2014
	           54,00 

	03/11/2014
	           98,40 

	03/11/2014
	           92,00 

	28/11/2014
	           16,61 

	28/11/2014
	           42,00 

	28/11/2014
	     3.790,36 

	28/11/2014
	     4.931,40 

	28/11/2014
	           51,12 

	14/01/2015
	     4.068,64 

	14/01/2015
	     5.802,60 

	14/01/2015
	           34,80 

	14/01/2015
	           25,56 

	09/02/2015
	     6.226,95 

	09/02/2015
	           21,60 

	09/02/2015
	           14,40 

	10/02/2015
	     1.756,06 

	10/02/2015
	             7,02 

	03/03/2015
	     2.428,02 

	03/03/2015
	     6.374,40 

	03/03/2015
	           24,90 

	02/04/2015
	     2.843,94 

	02/04/2015
	     7.134,90 

	05/05/2015
	         518,56 

	05/05/2015
	     4.387,50 

	05/05/2015
	           29,10 

	05/05/2015
	           18,52 

	05/05/2015
	           26,40 

	12/06/2015
	     1.907,56 

	12/06/2015
	           33,60 

	12/06/2015
	     1.826,10 

	07/07/2015
	     2.815,04 

	07/07/2015
	     7.327,20 

	07/07/2015
	             3,90 

	05/08/2015
	     6.722,10 

	05/08/2015
	             3,90 

	05/08/2015
	     4.056,36 

	31/08/2015
	     2.165,28 

	31/08/2015
	     6.384,87 

	31/08/2015
	             2,40 

	14/10/2015
	     6.634,20 

	15/10/2015
	     3.518,80 

	30/10/2015
	     5.546,70 

	30/10/2015
	           27,30 

	30/10/2015
	     3.352,12 

	30/10/2015
	           13,77 

	18/12/2015
	     6.996,60 

	18/12/2015
	     4.389,24 

	18/12/2015
	           27,30 

	18/12/2015
	           13,77 

	21/01/2016
	     8.328,90 

	21/01/2016
	     4.074,40 

	21/01/2016
	             5,70 

	21/01/2016
	           27,30 

	21/01/2016
	           13,77 

	21/01/2016
	           86,40 

	21/01/2016
	           27,54 

	17/02/2016
	   11.847,90 

	17/02/2016
	     4.278,12 

	17/02/2016
	           13,77 

	17/02/2016
	             8,10 

	09/03/2016
	     6.436,20 

	09/03/2016
	           10,18 

	09/03/2016
	           30,60 

	09/03/2016
	           13,77 

	09/03/2016
	           27,30 

	09/03/2016
	     3.704,00 

	01/04/2016
	           23,10 

	01/04/2016
	           34,20 

	01/04/2016
	             7,02 

	01/04/2016
	     3.253,70 

	01/04/2016
	     5.726,10 

	01/04/2016
	           10,18 

e)	aplicar ao estabelecimento comercial Farmácia Lira Barros Ltda. e ao Sr. Nilton Cesar Lira Barros, individualmente, a multa prevista no art. 57 da Lei 8.443/1992 c/c o art. 267 do Regimento Interno, com a fixação do prazo de quinze dias, a contar das notificações, para comprovar, perante o Tribunal (art. 214, inciso III, alínea 'a', do Regimento Interno) , o recolhimento das dívidas aos cofres do Tesouro Nacional, atualizadas monetariamente desde a data do Acórdão até a dos efetivos recolhimentos, se forem pagas após o vencimento, na forma da legislação em vigor;
f)	autorizar, desde logo, nos termos do art. 28, inciso II, da Lei 8.443/1992, a cobrança judicial das dívidas, caso não atendidas as notificações;
g)	autorizar, desde logo, e com fundamento no art. 26, da Lei 8.443/1992 c/c o art. 217, do Regimento Interno do TCU, caso seja do interesse dos responsáveis, o parcelamento das dívidas em até 36 parcelas, devendo incidir, sobre cada uma, os encargos legais devidos, sem prejuízo de alertá-los de que, caso optem por essa forma de pagamento, a falta de comprovação do recolhimento de qualquer parcela implicará o vencimento antecipado do saldo devedor, nos termos do art. 26, parágrafo único, e 59, da Lei 8.443/1992 c/c o art. 217, § 2º, do Regimento Interno do TCU;
h)	enviar cópia do Acórdão que vier a ser prolatado à Procuradoria da República no Estado do Ceará, nos termos do § 3º do art. 16 da Lei 8.443/1992, c/c o § 7º do art. 209 do Regimento Interno do TCU, para adoção das medidas cabíveis, e ao Fundo Nacional de Saúde e aos responsáveis, para ciência, e informar-lhes que a deliberação, acompanhada do Relatório e do Voto que a fundamenta, está disponível para a consulta no endereço www.tcu.gov.br/acordaos, além de esclarecer que, caso requerido, o TCU poderá fornecer sem custos as correspondentes cópias, de forma impressa;
i)	informar à Procuradoria da República no Estado do Ceará que, nos termos do parágrafo único do art. 62 da Resolução TCU 259/2014, os procuradores e membros do Ministério Público credenciados nesta Corte podem acessar os presentes autos de forma eletrônica e automática, ressalvados apenas os casos de eventuais peças classificadas como sigilosas, as quais requerem solicitação formal."
2.	Por meio do parecer transcrito a seguir (peça 91) , o membro do Ministério Público junto ao TCU fez considerações adicionais e, ao final, anuiu aos encaminhamentos propostos.
"Examina-se Tomada de Contas Especial (TCE) instaurada pelo Fundo Nacional de Saúde (FNS) contra a Farmácia Lira Barros Ltda. e seus sócios, os Srs. Nilton Cesar Lira Barros, Rita Batista Vieira Teixeira e a Vilania Vital Barros, em decorrência de irregularidades (dispensação de medicamentos sem notas fiscais; a pessoas falecidas etc.) cometidas no âmbito do Programa Farmácia Popular do Brasil. Perpetradas entre 22/4/2010 e 1/4/2016, tais irregularidades ocasionaram prejuízo de R$ 333.323,49 aos cofres do FNS.
	2.	Autuado o feito no TCU, a SecexTCE, corretamente deixou de promover a citação das Sras. Rita Batista Vieira Teixeira e Vilania Vital Barros, por não deterem poderes de administração junto à sociedade empresária, 'conforme se verifica na base de dados da Receita Federal do Brasil (peça 65) e no Contrato Social (peça 42) ', nos dizeres da instrução de mérito de peça 88 (p. 7) .
	3.	Regularmente citados os responsáveis restantes (peças 73-74) , repara-se a revelia do Sr. Nilton Cesar Lira Barros, embora tenha assinado procuração para constituição de advogada em favor da Farmácia Lira Barros (peça 76, p. 12) .
	4.	Em suas alegações de defesa (peça 76) , a pessoa jurídica argumentou que:
	a) houve o decurso do prazo quinquenal para prescrição da pretensão indenizatória, uma vez que foi citada por 'débitos cujo fato gerador se deu há mais de 10 anos, em 2010' (peça 76, p. 3) ;
	b) apesar de o relatório do Denasus, que inicialmente identificou as irregularidades em apreço, abranger o período entre 2013 e 2016, 'consta na totalização do débito [imputado à empresa na citação] fatos geradores ocorridos no período de 2010 a 2012, que, portanto, não foram objeto de auditoria, logo não deveriam ser objeto de tomada de contas' (peça 76, p. 6) ;
	c) quanto às notas fiscais faltantes, o Denasus as teria exigido após o transcurso de 'marco temporal superior ao período legal de guarda de documentação pela farmácia auditada' (peça 76, p. 7) , porquanto o dever de preservá-las por cinco anos já não mais seria exigível em 2018;
	d) o mesmo pode ser dito das receitas médicas faltantes (peça 76, p. 9) ;
	e) o porte da empresa responsável 'a levava a compartilhar seu estoque com outras farmácias do grupo', pois não dispunha de sistema de controle de estoque (peça 76, p. 8) ;
	f) sobre a dispensação a pessoas falecidas, 'o sistema de Farmácia Popular não libera/autoriza a dispensação de medicamentos quando se consta um óbito em seu sistema' e, se tal ocorre, é devido a 'erro no cruzamento de dados como SISOBI ou no próprio sistema da Farmácia Popular' (ambas citações à peça 76, p. 9) ; e
	g) quanto à imputação de haver 'receitas médicas com irregularidades' (sem data, rasuradas etc.) , não seria possível conferir tais documentos, uma vez que 'não estão acostados no procedimento administrativo' (peça 76, p. 10) .
	5.	Em análise lançada à peça 88, a equipe da SecexTCE conclui pela inocorrência da prescrição (item 'a' acima) , considerada a 'multiplicidade de causas de interrupção da prescrição, conforme se depreende do art. 2º da Lei 9.873/1999' (peça 88, p. 12) , sendo o primeiro dos quais o Comunicado de Auditoria do Denasus, recebido em 6/4/2017 (peça 87, p. 7) .
	6.	A unidade técnica corretamente descarta as alegações defensivas quanto ao escopo temporal do procedimento que identificou as irregularidades em tela (item 'b') , pontuando que 'a Tomada de Contas Especial não se vincula ao apurado pela auditoria do Denasus' (peça 88, p. 14) .
	7.	Pondera, no entanto, que a defesa merece acolhimento parcial quanto aos itens 'c' e 'd', tendo em mente que:
75. Verifica-se que o Ofício de Comunicação da Auditoria nº 17520 do Denasus (peça 87, p. 5-6) foi recebido pelo defendente em 6/4/2017 (peça 87, p. 7) , ocasião em que foi instado a encaminhar a documentação comprobatória. Como o ofício foi recebido em 6/4/2017, era obrigação do defendente ter armazenada a documentação das dispensações realizadas a partir de 6/4/2012.
76. Dessa forma, deverão ser excluídos os seguintes itens do débito, já que não era obrigação do defendente possuir a documentação que comprovasse a sua regularidade: (peça 88, p. 15) 
	8.	Quanto às limitações sistêmicas relatada no item 'f', a SecexTCE rechaça as alegações da responsável, aduzindo que 'Ao contrário do alegado, o sistema não identificava, à época, o óbito do beneficiário', sendo exigível documentação que identificasse o responsável pela compra em nome de beneficiário ausente, o que não foi provido pela responsável (peça 88, p. 15-16) .
	9.	O último ponto acima (item 'g') também é rebatido pela equipe técnica, ao demonstrar que não se exigiu da responsável a recuperação de documentos emitidos há mais de cinco anos nos casos de 'receitas com irregularidades':
86. Verifica-se que o Ofício de Comunicação da Auditoria nº 17520 do Denasus (peça 87, p. 5-6) foi recebido pelo defendente em 6/4/2017 (peça 87, p. 7) , ocasião em que foi instado a encaminhar a documentação comprobatória. Como o ofício foi recebido em 6/4/2017, era obrigação do defendente ter armazenada a documentação das dispensações realizadas a partir de 6/4/2012.
87. Não assiste, dessa forma, razão ao defendente, já que as únicas documentações que não se encontravam mais no período de guarda obrigatória se referem à constatação de 'registro de dispensação de medicamentos a pessoas falecidas' realizadas entre 22/4/2010 e 27/3/2012. (peça 88, p. 16) 
	10. Este Parquet, desde já, acompanha a proposta condenatória delineada pela SecexTCE, nos termos formulados pela equipe técnica (peça 88, pp. 18-23) e endossados pelo diretor (peça 89) e secretário-substituto (peça 90) 
	11. Especificamente quanto à prescrição, muito embora a análise deste Parquet não compartilhe das mesmas premissas adotadas pela unidade técnica, especialmente em razão da superveniência da Resolução TCU 344/2022, publicada em 21/10/2022, no BTCU 198/2022, a qual passou a regulamentar a prescrição, tanto punitiva quanto ressarcitória, no âmbito do TCU, nossa conclusão pela inocorrência da prescrição é a mesma.
	12. Sem prejuízo de registrarmos nosso posicionamento contrário à consideração de mais de uma causa interruptiva de mesma natureza (pertinentes a um mesmo inciso do art. 5º da Resolução TCU 344/2022) , o que possibilita, no limite, infindáveis extensões do prazo prescricional, consideramos em nossa análise o que restou estabelecido a esse respeito no Acórdão 2285/2022-TCU-Plenário (relator Ministro Antônio Anastasia) , do qual resultou o mencionado normativo.
	13. Diante do exposto, e conforme adiantado, este representante do Ministério Público junto ao Tribunal de Contas da União adere à proposta de encaminhamento formulada pela unidade técnica (peças 88-90) ."
	
	É o Relatório.

Paloma Braga Chastinet (18.627/OAB-CE), representando Farmácia Lira Barros Ltda.

Procurador Rodrigo Medeiros de Lima.

TOMADA DE CONTAS ESPECIAL. PROGRAMA FARMÁCIA POPULAR DO BRASIL. APLICAÇÃO IRREGULAR DOS RECURSOS. EXCLUSÃO DE DOIS RESPONSÁVEIS DO ROL. CITAÇÃO. REVELIA DE UM DOS RESPONSÁVEIS. REJEIÇÃO PARCIAL DAS ALEGAÇÕES DE DEFESA DE OUTRO RESPONSÁVEL. CONTAS IRREGULARES. DÉBITO. MULTA. CIÊNCIA.

TOMADA DE CONTAS ESPECIAL (TCE)

Unidade de Auditoria Especializada em Tomada de Contas Especial (AudTCE).

Trata-se de Tomada de Contas Especial (TCE) instaurada pelo Fundo Nacional de Saúde/Ministério da Saúde (FNS/MS) em desfavor da Farmácia Lira Barros Ltda., solidariamente com o Sr. Nilton Cesar Lira Barros, a Sra. Rita Batista Vieira Teixeira e a Sra. Vilania Vital Barros, em razão da aplicação irregular de recursos do Sistema Único de Saúde (SUS) no âmbito do Programa Farmácia Popular do Brasil - Aqui Tem Farmácia Popular (PFPB) , no período de 22/4/2010 a 1/4/2016.
2.	A presente TCE foi autuada em virtude do Relatório de Auditoria nº 17520 do Denasus e seus anexos (peça 2) , ante a constatação das irregularidades descritas a seguir, que teriam ocasionado um prejuízo de R$ 333.323,49, em valores históricos, aos cofres do FNS:
2.1.		registro de dispensação de medicamentos sem notas fiscais que comprovem a aquisição, contrariando o disposto nos arts. 27, 43 e 44 da Portaria GM/MS nº 184/2011, vigente de 3/2/2011 a 14/5/2012; nos arts. 23, 39 e 40 da Portaria GM/MS nº 971/2012, vigente de 15/5/2012 a 27/1/2016; nos arts. 21, 36 e 37 da Portaria GM/MS nº 111/2016, vigente a partir de 28/1/2016. Evidência: constatações 495075, 495076, 495077 e 503646 (peça 2, p. 6-11) ;
2.2.		registro de dispensação de medicamentos em nome de pessoas falecidas, contrariando o disposto nos arts. 15, 17 e 32 da Portaria GM/MS nº 3.089/2009, vigente de 16/12/2009 a 2/2/2011; nos arts. 25 e 27 da Portaria GM/MS nº 184/2011, vigente de 3/2/2011 a 14/5/2012; nos arts. 21 e 23 da Portaria GM/MS nº 971/2012, vigente de 15/5/2012 a 27/1/2016; e nos arts. 20 e 21 da Portaria GM/MS nº 111/2016, vigente a partir de 28/1/2016. Evidência: constatação 495079 (peça 2, p. 1112) ;
2.3.		não apresentação de cópia do cupom fiscal, cupom vinculado e/ou receitas médicas solicitados, contrariando o disposto nos arts. 25, 26, 27, 43 e 44 da Portaria GM/MS nº 184/2011, vigente de 3/2/2011 a 14/5/2012; nos arts. 21, 22, 23, 39 e 40 da Portaria GM/MS nº 971/2012, vigente de 15/5/2012 a 27/1/2016; e nos arts. 20, 21, 22, 36 e 37 da Portaria GM/MS nº 111/2016, vigente a partir de 28/1/2016. Evidência: constatação 495081 (peça 2, p. 14-15) ;
2.4.		registro de dispensação de medicamentos em nome de funcionários/responsáveis do estabelecimento sem apresentação de documentação comprobatória, contrariando o disposto nos arts. 25, 26, 27, 43 e 44 da Portaria GM/MS nº 184/2011, vigente de 3/2/2011 a 14/5/2012; nos arts. 21, 22, 23, 39 e 40 da Portaria GM/MS nº 971/2012, vigente de 15/5/2012 a 27/1/2016; e nos arts. 20, 21, 22, 36 e 37 da Portaria GM/MS nº 111/2016, vigente a partir de 28/1/2016. Evidência: constatação 495080 (peça 2, p. 12-13) ; e
2.5.		apresentação de cupom fiscal, cupom vinculado e/ou receitas médicas com irregularidades, contrariando o disposto no art. 44 da Portaria GM/MS nº 184/2011, vigente de 3/2/2011 a 14/5/2012; art. 40 da Portaria GM/MS nº 971/2012, vigente de 15/5/2012 a 27/1/2016; e art. 37 da Portaria GM/MS nº 111/2016, vigente a partir de 28/1/2016. Evidência: constatação 495082 (peça 2, p. 15-16) .
3.	Vindo os autos a este Tribunal, foi realizada citação da Farmácia Lira Barros Ltda., cujas alegações de defesa constam à peça 76, e do Sr. Nilton Cesar Lira Barros, que findo o prazo concedido optou por permanecer silente. 
4.	Por sua vez, as Sras. Rita Batista Vieira Teixeira e Vilania Vital Barros, inicialmente identificadas como corresponsáveis pelo órgão tomador de contas, foram excluídas da relação de responsáveis por não deterem poderes de administração no estabelecimento comercial Farmácia Lira Barros Ltda., conforme se verifica na base de dados da Receita Federal do Brasil (peça 65) e no Contrato Social (peça 42) .
5.	Após analisar as alegações de defesa apresentadas, a então Secretaria de Controle Externo de Tomada de Contas Especial (SecexTCE) , atual Unidade de Auditoria Especializada em Tomada de Contas Especial (AudTCE) , propôs, no essencial, considerar revel, para todos os efeitos, o Sr. Nilton Cesar Lira Barros, dando-se prosseguimento ao processo, nos termos do art. 12, § 3º, da Lei 8.443/1992 c/c o art. 202, § 8º, do RI/TCU; rejeitar parcialmente as alegações de defesa apresentadas pela Farmácia Lira Barros Ltda.; julgar irregulares as contas dos responsáveis, condenando-os a pagamento de débito e lhes aplicar a multa prevista no art. 57 da Lei 8.443/1992 c/c o art. 267 do Regimento Interno.
6.	Acompanho as conclusões e propostas da unidade técnica, cujos fundamentos adoto como minhas razões de decidir, as quais também obtiveram a anuência do Ministério Público junto ao TCU (MPTCU) , sem prejuízo dos breves comentários que faço a seguir.
7.	Preliminarmente, oportuno consignar que, nos termos do art. 23, § 1º, do Decreto 7.827/2012, que regulamenta a Lei Complementar 141/2012, e item 9.3.5.2 do Acórdão 1072/2017-TCU-Plenário (Relator Ministro Bruno Dantas) , foram esgotadas, na via administrativa de controle interno do Ministério da Saúde, as medidas para ressarcimento do dano, conforme notificações aos responsáveis em 1/3/2019 (peças 19-22) .
8.	Em suas alegações de defesa (peça 76) , a pessoa jurídica argumentou, em síntese, que:
	a) houve o decurso do prazo quinquenal para prescrição da pretensão indenizatória, uma vez que foi citada por "débitos cujo fato gerador se deu há mais de 10 anos, em 2010" (peça 76, p. 3) ;
	b) apesar de o relatório do Denasus, que inicialmente identificou as irregularidades em apreço, abranger o período entre 2013 e 2016, "consta na totalização do débito [imputado à empresa na citação] fatos geradores ocorridos no período de 2010 a 2012, que, portanto, não foram objeto de auditoria, logo não deveriam ser objeto de tomada de contas" (peça 76, p. 6) ;
	c) quanto às notas fiscais faltantes, o Denasus as teria exigido após o transcurso de "marco temporal superior ao período legal de guarda de documentação pela farmácia auditada" (peça 76, p. 7) , porquanto o dever de preservá-las por cinco anos já não mais seria exigível em 2018;
	d) o mesmo pode ser dito das receitas médicas faltantes (peça 76, p. 9) ;
	e) o porte da empresa responsável "a levava a compartilhar seu estoque com outras farmácias do grupo", pois não dispunha de sistema de controle de estoque (peça 76, p. 8) ;
	f) sobre a dispensação a pessoas falecidas, "o sistema de Farmácia Popular não libera/autoriza a dispensação de medicamentos quando se consta um óbito em seu sistema" e, se tal ocorre, é devido a "erro no cruzamento de dados como SISOBI ou no próprio sistema da Farmácia Popular" (ambas citações à peça 76, p. 9) ; e
	g) quanto à imputação de haver "receitas médicas com irregularidades" (sem data, rasuradas etc.) , não seria possível conferir tais documentos, uma vez que "não estão acostados no procedimento administrativo" (peça 76, p. 10) .
9.	Em relação à alegada prescrição das pretensões punitiva e ressarcitória (item "a") , a então SecexTCE verificou não ter sido caracterizada com base no entendimento firmado no Acórdão 1441/2016-TCU-Plenário (Relator Ministro Benjamin Zymler) , acerca do prazo geral de prescrição indicado no art. 205 do Código Civil. No entanto, a partir do Acórdão 2285/2022-TCU-Plenário (relator Ministro Antônio Anastasia) , esta Corte de Contas passou a adotar a regra da prescrição quinquenal prevista na Lei 9.873/1999, cujas diretrizes foram consolidadas por meio da Resolução-TCU 344/2022.
10.	Destarte, o MPTCU realizou a análise da prescrição seguindo as diretrizes dessa Resolução-TCU 344/2022 e constatou também a sua inocorrência sob a regra quinquenal e intercorrente.
11.	Quanto ao escopo temporal do procedimento que identificou as irregularidades em tela (item "b") , a unidade técnica corretamente descartou as alegações defensivas, pontuando que "a Tomada de Contas Especial não se vincula ao apurado pela auditoria do Denasus" (peça 88, p. 14) .
12.	Ponderou, no entanto, que a defesa merece acolhimento parcial quanto aos itens "c" e "d", pelos seguintes motivos (peça 88, p. 15) :
	" (...) 75. Verifica-se que o Ofício de Comunicação da Auditoria nº 17520 do Denasus (peça 87, p. 5-6) foi recebido pelo defendente em 6/4/2017 (peça 87, p. 7) , ocasião em que foi instado a encaminhar a documentação comprobatória. Como o ofício foi recebido em 6/4/2017, era obrigação do defendente ter armazenada a documentação das dispensações realizadas a partir de 6/4/2012.
	76. Dessa forma, deverão ser excluídos os seguintes itens do débito, já que não era obrigação do defendente possuir a documentação que comprovasse a sua regularidade:  (...) " 
13.	Quanto às limitações sistêmicas relatada no item "f", a então SecexTCE rechaçou as alegações da responsável, aduzindo que "Ao contrário do alegado, o sistema não identificava, à época, o óbito do beneficiário", sendo exigível documentação que identificasse o responsável pela compra em nome de beneficiário ausente, o que não foi provido pela responsável (peça 88, p. 15-16) .
14.	O último ponto acima (item "g") também foi rebatido pela área técnica do TCU, ao demonstrar que não se exigiu da responsável a recuperação de documentos emitidos há mais de cinco anos nos casos de "receitas com irregularidades", senão vejamos (peça 88, p. 16) :
	" (...) 86. Verifica-se que o Ofício de Comunicação da Auditoria nº 17520 do Denasus (peça 87, p. 5-6) foi recebido pelo defendente em 6/4/2017 (peça 87, p. 7) , ocasião em que foi instado a encaminhar a documentação comprobatória. Como o ofício foi recebido em 6/4/2017, era obrigação do defendente ter armazenada a documentação das dispensações realizadas a partir de 6/4/2012.
	87. Não assiste, dessa forma, razão ao defendente, já que as únicas documentações que não se encontravam mais no período de guarda obrigatória se referem à constatação de 'registro de dispensação de medicamentos a pessoas falecidas' realizadas entre 22/4/2010 e 27/3/2012. (...) " 
	Ante o exposto, VOTO por que este Colegiado adote a minuta de acórdão que ora submeto à aprovação.
TCU, Sala das Sessões, em 18 de abril de 2023.
Ministro JOÃO AUGUSTO RIBEIRO NARDES 
Relator